臺灣新北地方法院民事判決
110年度訴字第681號
原      告  陳信男  
訴訟代理人  張景源律師
被      告  陳信成  
訴訟代理人  呂宗達律師
上列當事人間請求拆屋還地事件，於民國111年4月7日言詞辯論
終結，本院判決如下：
    主      文
原告之訴及假執行之聲請均駁回。
訴訟費用由原告負擔。
    事實及理由
一、原告主張：
　㈠兩造為兄弟，前於民國80年1月12日，原告將名下所有坐落新
    北市○○區○○段000地號土地（下稱系爭000地號土地），無償
    借與被告使用，兩造約定被告只能在系爭000地號土地上搭
    建非永久性建物乙棟，俾利於將來返還時易於拆除，且借用
    期間僅為80年該年度，並簽立協議書（下稱系爭協議書）為
    憑。詎被告借用後，非但違約在系爭000地號土地上搭建永
    久性建物（即如新北市樹林地政事務所110年4月20日土複字
    第77300號土地複丈成果圖〔下稱附圖〕所示暫編地號000⑴、
    占用面積166平方公尺之地上物，下稱系爭房屋），且對於
    其未借用但同屬於原告所有之同段000-1地號土地（下稱系
    爭000-1地號土地），亦搭蓋建物（即如附圖所示暫編地號0
    00-1⑴、占用面積224平方公尺之地上物，下稱系爭廠房）無
    權占用。
　㈡原告於借用期限屆至後已多次口頭催還，惟被告均置之不理
    ，原告念及兄弟情誼未立即訴請返還，迄今已近30年之久，
    然被告無權占用系爭000、000-1地號土地，妨礙原告所有權
    之行使，爰先位依民法第767條、第821條之規定，備位依系
    爭協議書即兩造間之使用借貸關係，訴請被告拆除系爭房屋
    、廠房並返還土地。
　㈢聲明：
　　⒈被告應將坐落在系爭000地號土地上之系爭房屋、坐落在系
      爭000-1地號土地上之系爭廠房拆除，並將上開占用土地
      騰空返還原告及其他共有人全體。
　　⒉願供擔保，請准宣告假執行。
二、被告抗辯：
  ㈠兩造之先祖陳在生前育有三子即大房陳木、二房陳三及三房
    陳赤皮，因陳木子嗣陳錄金（即兩造之父）、陳三子嗣陳金
    發、陳赤皮恐日後爭產不合，與陳在商量後乃於大正10年1
    月12日在宗族見證下立下「鬮書約字」（下稱系爭鬮書，內
    容如附件所示），約定陳在名下不動產之各房應得範圍。依
    當時有效之日本民法第176條規定，物權之設定及移轉，於
    當事人雙方意思表示一致即生物權設定或移轉之效力，不以
    登記為生效要件，故各房已依系爭鬮書各自取得土地單獨之
    所有權，亦即大房陳錄金取得○○山一帶之土地、二房陳金發
    取得○○山一帶之土地、三房陳赤皮取得○○○山一帶之土地，
    而系爭000、000-1地號土地即位在○○○山一帶，是系爭000、
    000-1地號土地之所有權人應為陳赤皮，而非登記簿上之原
    告及其他共有人，原告依民法第767條、第821條規定請求被
    告拆屋還地，已無理由。縱認系爭鬮書未有使陳赤皮單獨取
    得系爭000、000-1地號土地之效力，亦屬分管協議，系爭00
    0、000-1地號土地應由陳赤皮單獨使用及收益。
  ㈡嗣因陳錄金希冀退休後能居住在山林之中享受退休生活，惟
    其分得之土地無對外道路，被告便詢問三房管理人即陳赤皮
    之長子陳池宮是否同意陳錄金在三房所有（或分管）之系爭
    000、000-1地號土地上蓋屋，經陳池宮應允後，被告遂給付
    約新臺幣（下同）35萬元為使用代價，在系爭000、000-1地
    號土地上蓋屋使用。另陳錄金生前即表示原告為長子，須傳
    承「木伯公祖」香火，故其名下○山山產持分將由原告單獨
    繼承，然因被告在系爭000、000-1地號土地上建屋之舉竟引
    起長姊、么弟繼承山產之意，被告為解決陳錄金煩惱便出策
    與原告簽立系爭協議書，此由系爭協議書簽訂時原告尚未登
    記為系爭000、000-1地號土地所有人、系爭協議書未明確記
    載借用期間及簽立日期，以及被告直至81、83年間始陸續在
    系爭000、000-1地號土地上興建建物等情可資佐證。
  ㈢被告既係取得系爭000、000-1地號土地真正所有權人（或分
    管權人）之同意，使用系爭000、000-1地號土地，即非無權
    占有，原告依民法第767條、第821條規定請求被告拆屋還地
    ，即無理由。至系爭協議書為兩造通謀虛偽意思而成立，應
    屬無效，原告依系爭協議書請求被告拆屋還地，亦無理由。
  ㈣聲明：
　　⒈原告之訴及假執行之聲請均駁回。
　　⒉如受不利判決，願供擔保請准宣告免為假執行。
三、經查，系爭000、000-1地號土地登記為原告及陳赤皮（已歿
    ）、訴外人謝陳彩雲所有，有系爭000、000-1地號土地登記
    謄本在卷可參（見本院卷一第117至124頁）；而被告在系爭
    000地號土地上建築系爭房屋、在系爭000-1地號土地上建築
    系爭廠房，坐落位置、占用面積均如附圖所示等情，復經本
    院會同新北市樹林地政事務所測量員履勘現場查明屬實（見
    本院卷一第145至147頁），上開事實即堪認定。
四、原告主張被告以系爭房屋、廠房無權占用系爭000、000-1地
    號土地，被告則以系爭000、000-1地號土地已屬陳赤皮所有
    或分管，其獲陳赤皮遺產管理人陳池宮同意，有權占用系爭
    000、000-1地號土地等語置辯。是本院應審究者厥為：㈠陳
    赤皮有無取得系爭000、000-1地號土地所有權？或取得占有
    管理系爭000、000-1地號土地之分管權限？㈡被告有無受讓
    有權源之占有，而有權占有系爭000、000-1地號土地？㈢原
    告先位依民法第767條、第821條規定，備位依系爭協議書，
    請求被告拆除系爭房屋、廠房並返還占用土地予原告及共有
    人全體，有無理由？茲就本院之判斷分述如下：
　㈠陳赤皮取得占有管理系爭000、000-1地號土地之分管權限：
　　⒈兩造均不爭執系爭鬮書為真正（見本院卷一第129頁），而
      系爭鬮書係於大正10年1月12日訂立，參之當時臺灣所適
      用之法律即日本民法第176條規定，物權之取得於雙方當
      事人意思表示一致時，即生物權移轉之效力，不以登記為
      生效要件；另依日本民法第251條、第252條規定，關於共
      有物之管理，除得全體共有人同意外，亦可由共有人應有
      部分過半數決定之，準此，共有人間就共有物之全部劃定
      範圍，各自占用共有物之特定部分而為管理之分管協議，
      亦為當時法律所許。
　　⒉觀諸系爭鬮書係由陳在為見證人，陳籙金（即兩造之父陳
      錄金，陳在長子陳木之承接人）、陳金發（陳在次子陳三
      之承接人）、陳赤皮（陳在三子）所訂立，固將陳在所有
      「台北州○○郡○○庄○○及○○地號名曰○○○共貳處」等山場、
      家屋、建物敷地，以天然地形、現狀為界，鬮分為三，分
      由陳錄金、陳金發、陳赤皮三房「各宜安分守管」、「各
      業各管」（內容詳如附件）。惟陳在嗣於大正13年9月17
      日移轉「○○郡○○庄○○○○○番地」、「○○郡○○庄○○○○○之壹番
      地」（即系爭000、000-1地號土地，屬系爭鬮書所定財產
      範圍內，詳如後述）應有部分各7/30登記於陳錄金（誤植
      為「陳祿金」）、陳金發，再於昭和5年9月10日移轉應有
      部分16/30登記於陳赤皮（見本院卷一第169至187頁）；
      而陳錄金、陳金發、陳赤皮亦均未於陳在35年2月9日死亡
      後（見本院卷一第345頁），或臺灣光復後辦理土地總登
      記期間即35年4月至38年底，持系爭鬮書主張其等各自取
      得特定土地、建物之單獨所有權（見本院卷一第169至223
      頁），由此推知，陳在與陳錄金、陳金發、陳赤皮於簽立
      系爭鬮書時或前後，應無移轉如系爭鬮書所載特定範圍土
      地、建物所有權之意思。從而，被告辯稱系爭000、000-1
      地號土地業經陳在於大正10年1月12日移轉所有權予陳赤
      皮等語，即非可採。
　　⒊再稽系爭鬮書所載之締約緣由（為便於閱讀，由本院加註
      標點符號）：「今般兄弟侄等與祖父陳在商議，因恐後難
      以和合及分了不平之事，祖父陳在時就請族親人及公親人
      到該地，從山場踏界為明，設立拈鬮為定，開我明白『各
      宜安分守管』，自此以後『各業各管不敢爭長爭短之事』，
      全場聽公甘願，各無反悔，恐口無憑，今欲有憑立鬮書約
      字壹樣三紙，各執永遠存知」，足認陳錄金、陳金發、陳
      赤皮除合意現有家產分配使用範圍外（此部分由陳在為系
      爭鬮書見證人併佐以當時風俗民情，可認已得陳在之同意
      ），亦有以「陳在死亡而由陳錄金、陳金發、陳赤皮繼承
      遺產而為公同共有」或以「陳在移轉財產所有權予陳錄金
      、陳金發、陳赤皮共有」為停止條件，就如系爭鬮書所載
      之山場、家屋、建物敷地等，成立共有人各自占用共有物
      之特定部分而為管理之分管協議，無須別事探求。
　　⒋又依原告所提出訴外人林益於91年1月26日口述、被告代筆
      撰寫之見證書上載：「查本人林益經辦73年6月新開闢產
      業道路事宜。其中（○○段0000-0000地號），原以為陳池
      宮所有，乃集資5萬元新台幣，擬賠償其地上物損失，經
      陳池宮告知此地係陳錄金所有，乃先電話聯絡經同意後，
      本人與詹宜夫（阿富仔）及（已忘是誰）等三人，同往樹
      林交予陳錄金新台幣5萬元整，作為地上物賠償金，而取
      得同意書簽章無誤」等情（見本院卷二第43頁），證人陳
      邱月香即陳赤皮之孫媳（陳池宮之子媳）就此節亦到庭結
      證稱：（系爭000-1地號土地附近曾因為路崩、出入不便
      ，要開發產業道路，需要地主同意，妳是否知道此事？）
      那個地方以前叫做「○○○」，因為住在那邊出入不方便，
      大家有集資拿錢出來給我公公陳池宮，我公公再轉交給大
      房去開路；（妳是否知道為何妳公公要把錢再轉交給大房
      ？）因為「○○○」後來是給大房、二房用，所以我公公把
      錢給大房，讓大房去處理路的事情等語明確（見本院卷一
      第430至431頁），並指明「○○○」位在系爭000-1地號土地
      西北側（見本院卷一第81頁）。本院審酌系爭000-1地號
      土地於73年間仍登記為陳錄金、陳金發、陳赤皮共有，然
      陳池宮卻拒卻系爭000-1地號土地內舊稱「○○○」一帶之地
      上物補償金並對外表明該地帶土地屬陳錄金所有、應由陳
      錄金收取該地上物補償金等語，所為核與系爭鬮書約明陳
      赤皮所鬮分取得之「本厝後原林双春有建築家屋之建物○○
      ○○○○山，及○○○家屋建物○○○山場全部壹大段」，其中「有
      一蔴竹林先前對林溪石買入抽出丁財二大房各平分」乙節
      相符。是由原告所提之前引見證書，益徵被告辯稱陳錄金
      、陳金發、陳赤皮業以系爭鬮書成立分管協議乙情，應為
      真實可採。
　　⒌而系爭000、000-1地號土地為陳赤皮鬮分取得「本厝後原
      林双春有建築家屋之建物○○○○○○山（除先前對林溪石買入
      之『○○○』部分）」之一部乙節，業據被告提出土地示意圖
      、番號對照表為憑（見本院卷一第81至83頁），且經證人
      陳邱月香到庭指明確認相符（見本院卷一第81、422至423
      、427、431頁），原告就此節亦未予爭執，是陳赤皮與陳
      錄金、陳金發業以系爭鬮書成立分管協議且條件成就（即
      陳在已移轉財產所有權予陳錄金、陳金發、陳赤皮共有，
      見本院卷一第169至187頁）），合意由陳赤皮占有管理共
      有之系爭000、000-1地號土地。是以，陳赤皮取得占有管
      理系爭000、000-1地號土地之分管權限乙情，即堪認定。
　㈡被告受讓有權源之占有，而屬有權占有系爭000、000-1地號
    土地：
　　⒈基於債之關係而占有他方所有物之一方當事人，本得向他
      方當事人（所有人）主張有占有之合法權源；如該有權占
      有之人將其直接占有移轉予第三人時，除該移轉占有性質
      上應經所有人同意（如民法第467條第2項規定）者外，第
      三人亦得本於其所受讓之占有，對所有人主張其有占有之
      權利，此乃基於「占有連鎖」之原理所產生之效果（最高
      法院101年度台上字第224號裁判意旨參照）。
　　⒉被告辯稱其經陳赤皮遺產管理人陳池宮之同意，支付使用
      對價而占有使用系爭000、000-1地號土地乙節，業據證人
      陳邱月香結證稱：陳赤皮死亡後，是由我公公陳池宮也就
      是陳赤皮的長子，來管理陳赤皮的遺產，我忘記有沒有看
      過繼承人推派陳池宮當管理人，但以前的人都是由長子來
      管理，我也覺得很正常，而且都是由陳池宮在繳稅，陳池
      宮的其他兄弟姐妹對於陳池宮管理埔仔尾一帶的土地也不
      曾表示異議；我跟陳錄棟結婚後，是跟先生、公婆、小叔
      、大伯的兒子等人同住在○○○的祖厝裡，後來祖厝壞掉，
      而且陳池宮也同意祖厝那塊地要給被告使用，所以我們一
      家就搬走了；被告在蓋房子前，有得到陳池宮的同意，陳
      池宮還有叫我先生陳錄棟去幫忙整地，也曾經提過他有收
      被告給的錢等語相符（見本院卷一第423至429頁）。
　　⒊本院審酌陳赤皮死亡後所遺之土地，確係以陳池宮為管理
      人課徵相關稅賦（見本院卷一第401至407頁），而以長子
      為遺產管理人復不悖於一般人之生活經驗；再依林益所出
      具之前引見證書亦記載「查本人林益經辦73年6月新開闢
      產業道路事宜。其中（○○段0000-0000地號），原以為陳
      池宮所有，乃集資5萬元新台幣，擬賠償其地上物損失」
      等情，亦可推知陳池宮素日應有管理陳赤皮所分管系爭00
      0-1地號土地之表現，始使他人認其為系爭000-1地號土地
      之所有人，是被告辯稱陳池宮為陳赤皮遺產管理人乙節，
      應為可信。復考量證人陳邱月香與本件訴訟之結果並無利
      害關係，當無甘冒受偽證罪刑罰之風險，而為與事實不符
      之虛偽陳述之必要，是其證稱陳池宮曾收取對價而同意被
      告占有使用系爭000、000-1地號土地之情，亦應可採。
　　⒋陳赤皮因系爭鬮書而取得占有管理系爭000、000-1地號土
      地之分管權限，業經本院認定如前，是陳赤皮及其繼承人
      本可向系爭000、000-1地號土地之其他共有人，主張占有
      之合法權源。又陳赤皮之遺產管理人陳池宮復同意被告占
      有使用系爭000、120-1號土地、移轉系爭000、000-1地號
      土地之占有予被告，揆諸前揭說明，被告當可基於占有連
      鎖原理之效果，對系爭000、000-1地號土地之其他共有人
      主張其為有權占有之權利。
　㈢原告先位依民法第767條、第821條規定，備位依系爭協議書
    ，請求被告拆除系爭房屋、廠房並返還占用土地予原告及共
    有人全體，均無理由：
　　⒈按民法第767條第1項前段所規定之所有物返還請求權，須
      以占有所有物之人係無占有之合法權源者，始足當之；倘
      占有之人有占有之正當權源，即不得對之行使所有物返還
      請求權。原告既因繼承而與謝陳彩雲、陳赤皮全體繼承人
      共有系爭000、000-1地號土地（見本院卷一第295至303頁
      ），而系爭鬮書之分管協議又不具人格專屬性，原告自應
      同受拘束；而陳赤皮因系爭鬮書之分管協議，取得占有管
      理系爭000、000-1地號土地之分管權限，其遺產管理人陳
      池宮復同意被告占有使用系爭000、000-1地號土地，被告
      即受讓有權源之占有，是被告辯稱其係有權占有系爭000
      、000-1地號土地，當屬有據，原告主張被告無權占有系
      爭000、000-1地號土地，依民法第767條、第821條之規定
      ，請求被告拆除系爭房屋、廠房並返還占用土地予原告及
      共有人全體，即無可採。
　　⒉至原告備位依系爭協議書，請求被告拆除系爭房屋、廠房
      並返還借用物乙節，則經被告以系爭協議書係通謀虛偽應
      為無效等語置辯。經查：
　　　⑴按表意人與相對人通謀而為虛偽意思表示者，其意思表
        示無效。但不得以其無效對抗善意第三人。虛偽意思表
        示，隱藏他項法律行為者，適用關於該項法律行為之規
        定，民法第87條定有明文；所謂通謀虛偽意思表示，乃
        指表意人與相對人互相故意為非真意之表示而言，故相
        對人不僅須知表意人非真意，並須就表意人非真意之表
        示相與為非真意之合意，始為相當。又法院認定當事人
        所爭執之事實，固應依證據為之，惟此證據不以直接證
        據為限；倘以間接證據證明間接事實，且綜合諸間接證
        據、情況證據或輔助證據，依經驗、論理法則之研判、
        推理作用，推認待證事實為真實者，亦無不可（最高法
        院106年度台上字第2340號、107年度台上字第1961號判
        決意旨參照）。
　　　⑵兩造固於81年1月12日簽立系爭協議書，並由陳錄金見證
        ，約定甲方（即本件原告，下同）無償出借系爭000地
        號土地予乙方（即本件被告，下同），搭建非永久性建
        物乙棟使用（見本院卷一第25頁），然兩造卻未填具借
        用期間而使系爭協議書存有：「借用期間：自民國八十
          年  月  日起至八十  年  月  日止計  年」未明之
        疑義；縱如原告所述，兩造約定借用期間為80年該年度
        ，亦與兩造簽立系爭協議書之時間即81年1月12日有所
        矛盾。再者，系爭協議書第4條已載明：「借用期間屆
        滿或乙方停止使用時，乙方同意將上開土地上所有建物
        及附屬物之所有權，無償讓與甲方，絕不以任何名義要
        求補償」，而原告卻從未依該條約定主張取得坐落在系
        爭000地號土地上之系爭房屋所有權，反而提起本件訴
        訟主張被告以系爭房屋無權占用系爭000地號土地，請
        求被告拆除系爭房屋，則原告有無受系爭協議書拘束之
        真意，亦非無疑。況且，系爭000地號土地於81年1月12
        日仍登記為陳錄金、陳金發、陳赤皮共有，更前經陳錄
        金、陳金發、陳赤皮以系爭鬮書成立分管協議，約定由
        陳赤皮占有管理系爭000地號土地，是原告何得以個人
        名義出借系爭000地號土地予被告使用？尤以陳錄金為
        系爭鬮書之立約人、系爭000地號土地之共有人，又何
        故見證悖於事實之系爭協議書？另系爭協議書記載「茲
        因乙方向甲方借用甲方所有（因稅賦因素仍登記在父親
        陳錄金名下）之台北縣○○鎮○○段○000地號土地，計…」
        乙節，實情為何？倘原告與陳錄金另有借名約定而未辦
        理系爭000地號土地之所有權移轉登記，原告於陳錄金
        之遺產分割協議中，又為何未為相關權利主張（見本院
        卷一第295至303頁）？
　　　⑶本院審酌使用借貸契約固不以出借人有借貸物處分權為
        必要，然系爭協議書顯有甚多悖於事實之處；再參酌被
        告辯稱系爭協議書係為便利陳錄金移轉系爭000地號土
        地等祖業財產所有權登記於原告、阻卻其他繼承人參與
        承繼分配念頭等語，情理上亦非全無可能，更與陳錄金
        之遺產協議分割結果相符（即由原告取得陳錄金名下新
        北市三峽區鳶山段土地應有部分，見本院卷一第295至3
        03頁），綜上各情以觀，應可推論被告抗辯兩造另有考
        量始通謀虛偽簽立系爭協議書乙情為真。系爭協議書既
        係兩造通謀虛偽而成立，依民法第87條第1項前段規定
        即屬無效，則原告依系爭協議書請求被告返還借用物，
        亦屬無據。
五、綜上所述，系爭000、000-1地號土地業經共有人協議分管由
    陳赤皮占有管理，而陳赤皮遺產管理人陳池宮復同意被告占
    有使用系爭000、000-1地號土地，被告即為有權占有，從而
    ，原告先位依民法第767條、第821條規定，請求被告拆除系
    爭房屋、廠房並返還占用土地予原告及共有人全體，即屬無
    據。又系爭協議書係兩造通謀虛偽而成立，依法無效，則原
    告備位依系爭協議書請求被告拆除系爭房屋、廠房並返還借
    用物，亦無所憑。原告先備位主張均無理由，應予駁回。又
    原告之訴既經駁回，其所為假執行之聲請即失所附麗，一併
    駁回之。
六、本件事證已臻明確，兩造其餘攻擊防禦方法及所提證據，核
    與判決結果無不生影響，爰不逐一論述，併此敘明。
七、訴訟費用負擔之依據：民事訴訟法第78條。 
中　　華　　民　　國　　111 　年　　5 　　月　　12　　日
                  民事第二庭    法　官　楊雅萍
以上正本係照原本作成。
如對本判決上訴，須於判決送達後20日內向本院提出上訴狀。如
委任律師提起上訴者，應一併繳納上訴審裁判費。
中　　華　　民　　國　　111 　年　　5 　　月　　12　　日
                                書記官　蘇  泠